臺灣高雄地方法院民事判決
110年度簡上字第198號
上  訴  人  鄭榮迒  

被上訴人    戴帥璋  

上列當事人間請求確認本票債權不存在事件，上訴人對於中華民
國110年8月24日本院高雄簡易庭110年度雄簡字第1112號第一審
判決提起上訴，被上訴人並為訴之追加，本院於民國111年3月7
日言詞辯論終結，判決如下：
    主  文
上訴駁回。
本院一一０年度司執字第四０六一三號強制執行事件所為執行程序
應予撤銷。
上訴人不得執本院一一０年度司票字第二０四二號裁定為執行名義
對被上訴人為強制執行。
第二審訴訟費用由上訴人負擔。
    事實及理由
一、按第二審為訴之變更或追加，非經他造同意，不得為之，但
    請求之基礎事實同一者，不在此限，民事訴訟法第436 條之
    1第3 項準用同法第446 條第1 項、第255 條第1 項但書第2
     款定有明文。本件被上訴人於原審依非訟事件法第195條第
    1項及強制執行法第14條第2項規定，提起本件訴訟，僅聲明
    確認上訴人執有被上訴人於105年6月15日簽發、金額新台幣
    （下同）30萬元、到期日為105年7月1日之本票（下稱系爭
    本票）對被上訴人之債權不存在。惟強制執行法第14條第2
    項債務人異議之訴係債務人主張執行名義所示之請求權與債
    權人在實體法上之權利現狀不符，請求以判決排除執行名義
    之執行力為目的之訴訟為形成之訴，是被上訴人就其原審本
    於強制執行法第14條第2項規定之請求，於本院追加聲明：㈠
    本院110年度司執字第40613號清償票款強制執行事件（下稱
    系爭執行事件）所為執行程序應予撤銷。㈡上訴人不得執本
    院110年度司票字第2042號本票裁定（下稱系爭本票裁定）
    為執行名義對被上訴人為強制執行，與其原審起訴主張之基
    礎事實同一，合於前述規定，應予准許。
二、被上訴人主張：上訴人執有系爭本票，經聲請准許強制執行
    取得系爭本票裁定，並據以聲請強制執行，現由系爭執行事
    件受理執行在案。惟系爭本票乃依兩造間「寰宇（榮迒）維
    修加盟合約書」（下稱系爭加盟合約）第3條第2項約定所簽
    發，擔保伊如有該項約定「於期限尚未屆滿即違反契約內容
    至契約終止」或「於契約期限屆滿3年但違反契約第9條之競
    業禁止條款」之情事時，應給付上訴人30萬元，然伊並無上
    述約定之情事，對上訴人即不負系爭本票債務，況且，系爭
    本票到期日為105年7月1日，上訴人之本票債權已經逾3年請
    求權時效，為此爰依非訟事件法第195條第1項及強制執行法
    第14條第2項規定提起本訴。並於原審聲明：確認上訴人對
    於被上訴人就系爭本票之債權不存在。原審判決被上訴人勝
    訴，上訴人提起上訴，被上訴人於本院追加聲明：㈠系爭執
    行事件所為強制執行程序應予撤銷。㈡上訴人不得再執系爭
    本票裁定為執行名義對被上訴人為強制執行。
三、上訴人未於原審言詞辯論期日到場，於本院以：系爭本票乃
    依系爭加盟合約第3條第2項約定而簽發，被上訴人有構成該
    項約定之事由，即期限尚未屆滿前擅自歇業，且在他處從事
    與系爭加盟合約連鎖體系相同或類似之維修服務經營，依該
    項約定，被上訴人應給付伊30萬元並以系爭本票作為擔保，
    系爭本票債權自係存在，且未罹於時效等語資為抗辯。並於
    本院聲明：㈠原判決廢棄。㈡被上訴人在第一審訴之駁回。㈢
    追加之訴駁回。
四、本件爭點：
　㈠被上訴人提起確認之訴有無確認利益？
　㈡系爭本票債權有無罹於時效情事？
　㈢上訴人就系爭本票債權對於被上訴人是否存在？
五、得心證理由：
　㈠被上訴人提起確認之訴有無確認利益？
　　按確認法律關係之訴，非原告有即受確認判決之法律上利益
    者，不得提起之，為民事訴訟法第247 條第1 項前段所明定
    。而所謂即受確認判決之法律上利益，係指因法律關係之存
    否不明確，致原告在私法上之地位有受侵害之危險，而此項
    危險得以對於被告之確認判決予以除去者而言，最高法院42
    年台上字第1031號判決意旨參照。本件被上訴人主張上訴人
    執系爭本票裁定聲請強制執行，而上訴人就系爭本票之債權
    並不存在，惟上訴人否認之，則兩造間就系爭本票之債權債
    務關係是否存在，有所爭執，致被上訴人是否應受強制執行
    之私法上地位不安定，而此項危險得以確認系爭本票債權不
    存在之確認判決除去之，是揆諸前開判決意旨，本件被上訴
    人自有提起本件確認之訴之法律上利益。
　㈡系爭本票債權有無罹於時效情事？
　⒈按消滅時效，自請求權可行使時起算；且時效期間，不得以
    法律行為加長或縮短之，並不得預先拋棄時效之利益。民法
    第128條前段、第147條分別定有明文。而票據上之權利，對
    本票發票人，自到期日起算；見票即付之本票，自發票日起
    算，3 年間不行使，因時效而消滅，固為票據法第22條第1 
    項所明定，惟並未排斥民法第128條之適用。則票據上權利
    ，於票載到期日或發票日，其權利之行使於法律上為不可能
    或存有障礙者，其消滅時效仍應自其權利可行使時起算。且
    票據為文義證券，票據上之權利義務，悉依票據記載之文義
    為認定，係為保障善意之執票人，以維票據之流通性，至於
    票據授受之直接當事人間，就票據記載外所存在之事項，並
    非不得援用為彼此抗辯之事由。從而，執票人就其與發票人
    間，如確有票據權利於票載到期日或發票日尚不能行使之障
    礙，自非不得據以對發票人為法律上主張（最高法院108年
    度台上字第1635號裁判意旨參照）。
　⒉經查，兩造於105年6月15日簽立系爭加盟合約書之第3條第2
    項約定：「乙方需簽立新台幣參拾萬元整之商業本票予甲方
    作為履約保證金，甲方於契約期限屆滿三年後，乙方未違反
    本契約第九條之競業禁止條款即以掛號方式返還乙方，倘乙
    方於契約期限尚未屆滿即違反契約内容致契約終止或於契約
    期限屆滿三年但違反本契約第九條之競業禁止條款時，乙方
    同意無條件支付新台幣參拾萬元整之現金予甲方贖回本票。
    」；第4條約定：「契約自中華民國105年7月1日至108年6月
    30日止合計三年」；第9條約定：「競業禁止：本契約終止
    後，乙方於五年內不得以自己、第三人名義或教導第三人，
    從事與本連鎖體系相同或類似之維修服務」，有系爭加盟合
    約在卷可憑（本院卷201至207）。據此，足認兩造間為系爭
    本票之直接當事人，本票原因關係乃作為履約保證，於被上
    訴人有「契約期限尚未屆滿即違反契約内容致契約終止」或
    「於契約期限屆滿三年但違反本契約第九條之競業禁止條款
    」時，被上訴人應給付上訴人30萬元，上訴人方得對被上訴
    人主張本票債權。從而，系爭本票雖有記載到期日為105年7
    月1日，然因上開約定，上訴人之本票債權並非自到期日起
    即得行使，而有票據記載外所存在之事項，上訴人據此為辯
    ，非無可採。被上訴人主張系爭本票自到期日105年7月1日
    起算，上訴人行使票據債權，已逾3年請求權時效云云，並
    無可採。又本件上訴人並不能舉證證明被上訴人有前述系爭
    加盟合約第3條第2項約定應給付上訴人30萬元之情事，上訴
    人並無本票債權存在（詳後述），自無從計算請求權時效，
    更無本票債權罹於時效情事。
　㈢上訴人就系爭本票債權對於被上訴人是否存在？　　
　⒈按執行名義無確定判決同一之效力者，於執行名義成立前，
    如有債權不成立或消滅或妨礙債權人請求之事由發生，債務
    人亦得於強制執行程序終結前提起異議之訴，強制執行法第
    14條第2項定有明文。
　⒉上訴人主張被上訴人於系爭加盟合約期間尚未屆滿擅自歇業
    ，且在他處從事與系爭加盟合約連鎖體系相同或類似之維修
    服務經營，依系爭加盟合約第3條第2項約定，被上訴人應給
    付30萬元並以系爭本票作為擔保，系爭本票債權自係存在等
    語，被上訴人否認之，並陳述：伊於107年11月、12月間歇
    業，上訴人亦同意之等語。查：
　⒊觀之兩造間以通訊軟體討論關於被上訴人加盟營業事宜，被
    上訴人於106年12月28日表示「店點的問題，確定明年三月
    會移到高雄，家裡也有些因素要我回高雄，這裡目前先找看
    看有沒有人要接或者要頂的，這裡打拼一年多這樣放棄我也
    覺得很可惜，至於到高雄後掛牌部分，這可能還需跟你研究
    商討」，上訴人答覆「讚哦」、「你要加油內」（本院卷22
    3頁）；106年12月30日被上訴人又稱「接下來預計三月會移
    回高雄」、「這陣子會找看看有沒有人要頂這裡，或者看有
    沒有人可以顧這裡」、「至於高雄掛牌的問題就要跟你討論
    了，這點我也不知道該怎麼進行」、「因為這個阿妹他爹跟
    我是從小時候的玩伴，所以當時並沒有叫她馬上離開，而是
    協議到今年結束」，上訴人回以「衷心祝福你，但要考慮清
    楚，店還要裝潢，還有你的押金拿的回來嗎，基礎要重打，
    競爭會變多，你的資源和技術等等，要想清楚」（本院卷第
    225頁），可見被上訴人於106年12月28日、30日仍向上訴人
    提議將要變更營業場所，而上訴人不僅未為反對，甚至鼓勵
    、祝福被上訴人。又上訴人於107年4月17傳送被上訴人所設
    恆春加盟營業地點之網頁截圖照片（營業時間註記為已結束
    營業），被上訴人告以「都移到高雄了」，上訴人表示「都
    用好啦啊」、「有盤出去嗎」，上訴人答「還沒」、「昨天
    晚上才都搬上來」、「沒有盤出去」、「來看的後來都沒下
    文」，被上訴人又稱「高雄用的怎樣啊」、「沒拍來看看」
    ，被上訴人表示「就很簡單」、「還在整理中」、「用好再
    拍給你看」，並傳送照片予上訴人，上訴人再詢問「住址啊
    」，被上訴人回覆「高雄市○○路000000號」，（本院卷第23
    7、239頁），足見，上訴人在知悉被上訴人於恆春已經結束
    營業後，只向被上訴人詢問有無盤讓出去及在高雄營業準備
    之情形。107年5月25日上訴人又詢問「開工了沒呀」，被上
    訴人回以「鄭董」、「還沒開」、「就試營運這樣」、「都
    散客」。107年6月11日上訴人問「何時開幕阿」，被上訴人
    答「鄭董下午好」、「上星期六已經開幕了，不過就只有簡
    單的拜拜跟放鞭炮而已，沒有通知朋友們，就只有家人親戚
    來走走，這次就想低調，同學們都沒通知」、「地址還記得
    嗎？？」、「有空來坐坐」，上訴人則回覆「高雄市○○路00
    0000號」（本院卷第235頁），亦徵，被上訴人乃變更至高
    雄營業，地點亦為上訴人所知悉，並無擅自歇業情事，被上
    訴人既僅係變更營業場所，即非構成違反契約第9條競業禁
    止之行為，上訴人主張被上訴人應給付30萬元，而有系爭本
    票所擔保之債權存在云云，自無可採。
　⒋至被上訴人主張兩造已合意提前終止系爭加盟合約，然上訴
    人否認之，被上訴人復未舉證，則系爭加盟合約並無提前合
    意終止，應於108年6月30日期限始屆至，競業禁止期間5年
    計算至113年6月30日屆滿。而截至本件言詞辯論終結時，上
    訴人並未證明，被上訴人有何系爭加盟合約第3條第2項約定
    應給付上訴人30萬元之情事，即無系爭本票所擔保之債權存
    在，上訴人以系爭本票裁定為執行名義，聲請強制執行，被
    上訴人於系爭執行事件終結前，依強制執行法第14條第2項
    規定，提起債務人異議之訴，請求確認系爭本票債權不存在
    ，系爭強制執行事件所為執行程序應予撤銷，且上訴人不得
    執系爭本票裁定聲請強制執行，應屬有理。被上訴人另依據
    非訟事件法第195條第1項規定，為相同確認聲明之請求部分
    ，爰不再贅論。
六、綜上所述，被上訴人依據強制執行法第14條第2項規定，於
    原審聲明請求確認系爭本票之債權不存在，為有理由，應予
    准許，原審判決被上訴人勝訴，理由雖有不同，但與本院結
    論相同，仍應予維持，上訴意旨求予廢棄改判，並無理由，
    應予駁回。被上訴人於本院追加聲明請求系爭強制執行事件
    所為強制執行程序應撤銷，上訴人不得再執系爭本票裁定為
    執行名義聲請強制執行，亦有理由，應予准許。
七、本件事證已臻明確，兩造其餘之攻擊或防禦方法及所用之證
    據，經本院斟酌後，認為均不足以影響本判決之結果，爰不
    逐一論列，附此敘明。 
八、據上論結，本件上訴為無理由，追加之訴為有理由，爰判決
    如主文。
中　　華　　民　　國　　111 　年　　3 　　月　　28　　日
            民事第二庭    審判長法　官　陳宛榆
　　　　　　　　　　　　　　　  法　官　鄭  瑋
　　　　　　　　　　　　　　　  法　官　楊淑儀
以上正本係照原本作成。
本判決不得上訴。
中　　華　　民　　國　　111 　年　　3 　　月　　28　　日
                                書記官  張家瑜